【裁判字號】    98,醫上易,9
【裁判日期】    990831
【裁判案由】    損害賠償
【裁判全文】
臺灣高等法院民事判決                 98年度醫上易字第9號
上  訴  人  甲○○
訴訟代理人  何朝棟律師
被 上訴 人  西園醫院
法定代理人  丁○○
被 上訴 人  乙○○
共      同
訴訟代理人  蘇癸旨律師
            林炎平律師
上  一  人
複 代理 人  黃昭仁律師
被 上訴 人  戊○○
訴訟代理人  傅馨儀律師
            陳文松律師
上  一  人
複 代理 人  丙○○
上列當事人間請求損害賠償事件，上訴人對於中華民國98年8月1
7日臺灣臺北地方法院97年度醫字第14號第一審判決提起上訴，
經本院於99年8月17日言詞辯論終結，玆判決如下：
    主      文
上訴駁回。
第二審訴訟費用由上訴人負擔。
    事實及理由
一、本件上訴人於原審依民法第184條第1項及第2項、第185條、
    第188條、第192條第1項及第194條第1項，第224條及第227
    條之1等規定，起訴請求被上訴人應連帶賠償侵權行為及債
    務不履行之損害賠償122萬9200元本息，嗣於本院審理程序
    中，更正為預備合併之訴，先位依民法第184條第1項及第2
    項、第185條、第188條、第192條第1項及第194條第1項規定
    ，請求被上訴人連帶賠償同金額損害，備位依民法第224條
    及第227條之1規定，請求被上訴人西園醫院賠償同金額之損
    害（見本院卷，153頁），經核其請求之依據及金額，均未
    變更、追加，性質上屬於不變更訴訟標的而更正法律上陳述
    ，依民事訴訟法第256條之規定，並無不合，先予敘明。
二、上訴人主張：訴外人即伊母親王徐良妹於民國95年2月13日
    因左腳腳趾傷口及足部腫脹至被上訴人西園醫院急診，經西
    園醫院骨科醫師即被上訴人戊○○診視後要求住院開刀治療
    ，該院皮膚科醫師即被上訴人乙○○並於同月18日共同會診
    ，而於同月21日由被上訴人戊○○進行清創手術，王徐良妹
    手術後情況尚稱良好，詎於同月24日施用Allopurinol（下
    稱系爭Ａ藥）後出現精神不振、全身性脫皮、關節曲折處龜
    裂、口腔破裂無法進食及身體發臭等症狀，經伊多次反應並
    要求皮膚科醫師會診，被上訴人戊○○均以此為正常狀況而
    置之不理，亦未積極治療，遲至同年3月4日始與被上訴人乙
    ○○會診而稱王徐良妹罹患史帝文生氏強森症候群（即Stev
    ens-Johnson Syndrome，下稱SJS），卻仍疏於照護且未能
    適時停用系爭Ａ藥，伊嗣於同月8日將王徐良妹轉院至訴外
    人臺北市立聯合醫院和平院區（下稱和平醫院），經和平醫
    院胡伯賢醫師診治，王徐良妹仍於同年4月8日因吸入性肺炎
    併敗血症休克，導致心跳及呼吸衰竭，經急救無效而於當日
    19時52分死亡。伊與被上訴人西園醫院間因王徐良妹罹患疾
    病而成立醫療契約，被上訴人戊○○、乙○○當時均係被上
    訴人西園醫院之使用人，而被上訴人戊○○及乙○○疏未注
    意王徐良妹患有SJS，且未採行適當措施，致王徐良妹之病
    情漸行惡化而喪失搶救黃金時間並導致死亡，顯有過失，依
    法應連帶負侵權行為損害賠償責任，被上訴人西園醫院為被
    上訴人戊○○及乙○○當時之僱用人，除依法應與被上訴人
    戊○○及乙○○連帶負侵權行為損害賠償責任外，尚應負債
    務不履行損害賠償責任。伊因被上訴人戊○○及乙○○之侵
    權行為受有支出醫療費用新台幣（下同）10萬4400元及殯葬
    費用12萬4800元之損害，另伊突遭喪母之痛，精神上受有極
    大損害，被上訴人尚應連帶給付伊精神慰撫金100萬元，共
    計122萬9200元等情，於原審依民法第184條第1項及第2項、
    第185條、第188條、第192條第1項及第194條第1項，第224
    條及第227條之1等規定，求為命被上訴人連帶如數給付上開
    金額損害賠償之判決。（原審判決駁回其訴）並對於原判決
    提起上訴，且於本院審理時，更正法律上陳述，聲明：(一)原
    判決廢棄。(二)先位部分：被上訴人應連帶給付上訴人122萬
    9200元及自起訴狀繕本送達之翌日起算至清償日止，按年息
    百分之五計算之利息。(三)備位部分：被上訴人西園醫院應給
    付上訴人122萬9200元及自起訴狀繕本送達之翌日起算至清
    償日止，按年息百分之五計算之利息。
三、被上訴人戊○○則以：王徐良妹於95年2月13日至被上訴人
    西園醫院急診，經伊研判為糖尿病足合併感染，且有敗血症
    、合併器官衰竭等現象，應先給予抗生素治療，若無改善則
    進行手術清創，若清創失敗則有截肢可能，經伊當日向上訴
    人解釋並說明上開病情後，王徐良妹遂於被上訴人西園醫院
    繼續住院治療。而王徐良妹住院後，伊先做血液及傷口之細
    菌培養，並給予抗生素治療可能之細菌感染，且因王徐良妹
    腎功能異常，為免對於藥物代謝較差，乃將抗生素藥量減輕
    ，並要求護理人員一天測試生命徵象增加至4次，因王徐良
    妹之血糖值已達糖尿病之標準，伊遂於同月15日會診心臟內
    科醫師，做周邊血管超音波檢查，以了解王徐良妹患部周邊
    血液循環情形，伊已善盡照護之責任。同月16日細菌培養報
    告顯示王徐良妹已感染具抗藥性金黃色葡萄球菌（MRSA），
    且對於原所施用之抗生素已具抗藥性，伊即改換對於金黃色
    葡萄球菌有效之萬古黴素（即Vancomycin，下稱系爭Ｖ藥）
    以為治療，嗣於同月18日，王徐良妹出現皮膚紅疹，伊遂請
    被上訴人乙○○會診，依建議改用藥物局部使用及口服治療
    ，並減少系爭Ｖ藥之劑量而持續觀察其病情。惟王徐良妹皮
    膚紅疹情況時好時壞，疑係對於系爭Ｖ藥過敏，且因足部傷
    口仍未改善，伊遂於同月21日對其進行足部清創手術，手術
    順利成功，並於同月23日停止施用系爭Ｖ藥，並經被上訴人
    西園醫院特別緊急引進Teicoplanin藥物並改以注射施用之
    ，換藥後過敏症狀趨於穩定，然因其皮膚已有脫屑，伊懷疑
    係罹患SJS，經被上訴人乙○○於同年3月4日再次會診，伊
    依被上訴人乙○○建議注意因皮膚脫屑而引起之蛋白質流失
    ，而給予王徐良妹蛋白質補充等照護，直至95年3月9日王徐
    良妹轉院前，其足部術後復原情況良好，過敏症狀亦在控制
    中，沒有惡化，伊於術前已給予王徐良妹多項檢驗審慎評估
    ，術後亦每日固定換藥3次，並無疏於照護，自不負侵權行
    為損害賠償責任。另伊使用系爭Ａ藥前都已告知病患，然是
    否會發生過敏反應要視臨床狀況始得判定，無法事先預測，
    伊並無未盡告知說明義務。伊於王徐良妹95年2月13日入院
    時即對其施用系爭Ａ藥，倘王徐良妹對於系爭Ａ藥過敏，應
    於用藥後1至2日即有藥物過敏反應，不會遲至同月18日始有
    過敏反應，可認系爭Ａ藥並非為王徐良妹藥物過敏之導因，
    縱認王徐良妹罹患SJS係因施用系爭Ａ藥所致，自其於95年3
    月9日轉院至95年4月8日因合併敗血症及多重器官衰竭死亡
    間，病況非伊所能控制，伊對於王徐良妹之醫療行為與其死
    亡結果間並無因果關係等語，資為抗辯。並於本院答辯聲明
    ：上訴駁回。
四、被上訴人西園醫院及乙○○則以：被上訴人乙○○於95年2
    月18日第一次會診時，已診斷王徐良妹係罹患過敏性紫斑症
    （anaphy1actoid purpura），而依照醫療常規建議予以抗
    過敏藥物治療，又於同年3月4日第二次會診時已發現王徐良
    妹罹患SJS，遂建議加強皮膚照護、低劑量類固醇短期使用
    、注意體液流失等問題，僅係提供皮膚科會診之建議，未對
    王徐良妹進行藥物治療之行為，未違反醫療常規，而於王徐
    良妹多重用藥之情形下，臨床上要十分肯定地找出其真正過
    敏之藥物並不容易，不得單憑和平醫院之診斷證明書認定被
    上訴人乙○○有所過失，被上訴人乙○○不負侵權行為損害
    賠償責任。被上訴人西園醫院於發現王徐良妹過敏症狀後即
    調整劑量，並引進Teicoplanin藥物予以治療，王徐良妹係
    於離開被上訴人西園醫院30天後始死亡，其間王徐良妹病程
    之發展非伊等所能掌控，且王徐良妹係因吸入性肺炎合併敗
    血症而休克，導致心跳及呼吸衰竭死亡，亦難認其死亡與SJ
    S有關。被上訴人乙○○、戊○○對於王徐良妹所為之診治
    行為，均與王徐良妹死亡結果間無因果關係，無庸就王徐良
    妹藥物過敏反應負侵權行為損害賠償責任，被上訴人西園醫
    院亦不負僱用人之侵權行為損害賠償責任及債務不履行責任
    等語，資為抗辯。並對於上訴人之上訴，答辯聲明：上訴駁
    回。
五、兩造不爭執之事項：
  (一)上訴人之母王徐良妹於95年2月13日至被上訴人西園醫院急
    診，主訴其左腳第二趾傷口及足部腫脹，經被上訴人戊○○
    診斷王徐良妹為左下肢糖尿病足合併感染併蜂窩組織炎、藥
    物過敏合併皮膚病變、慢性腎臟病變，而於當日辦理住院，
    經給予抗生素治療，並於同月21日手術清創，而於同年3月8
    日辦理轉院，當日轉院至和平醫院。
  (二)王徐良妹轉院至和平醫院時全身皮膚紅，併脫皮，口腔潰瘍
    ，經診斷為罹患SJS，併急性腎功能不全、肺炎、貧血、痛
    風、消化性潰瘍併出血，經和平醫院以藥物治療，於95年4
    月8日因吸入性肺炎併敗血性休克，導致心臟及呼吸衰竭而
    死亡。
  (三)上訴人前以被上訴人戊○○、乙○○及訴外人即被上訴人西
    園醫院副院長陳維敏共同犯業務過失致死罪為由，提起告訴
    ，經臺灣臺北地方法院檢察署檢察官98年3月31日97年度偵
    字第15096號為不起訴處分，上訴人聲請再議亦經駁回。
  (四)被上訴人戊○○自王徐良妹於95年2月13日至被上訴人西園
    醫院急診起至同年3月8日轉院止，均使用系爭Ａ藥。
六、玆就兩造爭執之事項，分別判斷如下：
  (一)關於被上訴人戊○○及乙○○之醫療行為有無疏失部分：就
    此，上訴人主張王徐良妹係於因系爭Ａ藥引起之SJS併多重
    器官衰竭而死亡，與證人即和平醫院醫師胡伯賢於前開刑事
    另案亦證稱王徐良妹應係因施用系爭Ａ藥而引起過敏反應，
    倘係使用系爭Ｖ藥，不可能有如此嚴重之過敏情況等語相符
    ，被上訴人戊○○及乙○○疏於注意系爭Ａ藥為引發藥物過
    敏事件之藥物中藥事賠償率最高者，於王徐良妹因而引發嚴
    重過敏反應後，仍繼續施用，且誤診其病情為系爭Ｖ藥引起
    ，顯有過失。又被上訴人戊○○於95年2月16日對於王徐良
    妹施用系爭Ｖ藥，卻於其同月18日開始出現皮疹等過敏反應
    後，遲至同月24日始停用之，且於王徐良妹已有過敏反應時
    對其進行手術，危及王徐良妹之生命，亦有過失。再者，被
    上訴人戊○○於施用系爭Ａ藥對王徐良妹進行治療前，未說
    明及取得同意而逕自施用，未盡醫師法第12條之1規定之告
    知義務，顯然違反上開規定而有過失等語，被上訴人則辯稱
    被上訴人戊○○、乙○○已依王徐良妹之病況及細菌培養結
    果，善盡醫療及說明責任，並無任何過失，王徐良妹係於轉
    院後1個月死亡，其間病情發展非被上訴人所能控制，不能
    責令被上訴人就王徐良妹之死亡負損害賠償責任等語。茲分
    述如下：
  1.本件經前開刑事另案檢察官檢送王徐良妹於西園醫院及和平
    醫院之病歷，囑託行政院衛生署醫事審議委員會（下稱醫審
    會）鑑定，醫審會依據前開病歷，整理病情概要為：王徐良
    妹於95年2月13日至被上訴人西園醫院急診，主訴其左腳第
    二趾傷口及足部腫脹，身體檢查發現左足有傷口及腫脹，並
    經血液及生化檢查、血液細菌培養、X光攝影檢查，診斷為
    左足部傷口及蜂窩組織炎、痛風及糖尿病，而住院。入院之
    後，當日醫師即被上訴人戊○○給予之藥物處方，包括靜脈
    注射1/2 saline 1500 ml/day、oxacillin 1g q6h、GM60mg
    qd及口服Strocaine 1#tid、Allopurinol 1#tid（即系爭Ａ
    藥）、Fluitran 2mg qd、Bokey 100mg qd及Ativan（0.5）
    １#hs，局部傷口換藥治療，並做傷口細菌培養。至2月16
    日因傷口pus（濃液）之培養結果為對Oxaci11in抗藥性之
    Staphylococcus aureus，抗生素由Oxacillin換為Vancomyc
    in 500mg q8h。王徐良妹於2月18日發生皮疹，會診皮膚科
    醫師即被上訴人乙○○，懷疑是藥物疹，給予藥膏局部使用
    (CB ointment及Elomet)及口服藥(Mequitazine 1#bid)。2
    月20日調整Vancomycin（即系爭Ｖ藥）劑量為500mg q12h，
    會診感染科醫師建議將系爭Ｖ藥改為Teicoplanin 200mg qd
    或Linezolid 600mg bid。2月21日傷口做清創手術。術後於
    2月23日將系爭Ｖ藥換為Teicoplanin 200mg qd(因懷疑系爭
    Ｖ藥藥物疹)，並繼續傷口換藥治療。因皮疹狀況仍未好轉
    ，並有全身脫屑現象，曾以類固醇藥物治療，於3月4日再度
    會診皮膚科，即診斷為罹患嚴重型多形紅斑(erythema mul-
    tiforme major)，給予Albumin及FFP輸注補充蛋白質。在家
    屬要求下，於3月8日轉至和平醫院進一步治療。王徐良妹至
    和平醫院急診後，經醫師診察除左足部蜂窩組織炎外，並懷
    疑史蒂文生氏強生症候群SJS及慢性腎機能不全併急性惡化
    ，並收住院。入院後發現蜂窩組織炎併骨髓炎，懷疑系爭Ｖ
    藥導致之皮疹，起初因無顯著傷口感染故暫停抗生素使用，
    避免系爭Ａ藥及NSAID藥物之使用，以類固醇治療皮疹，並
    以靜脈點滴及利尿劑治療腎臟機能不全，局部傷口曾以Cli-
    ndamycin靜脈注射及局部Fucidin藥膏治療，然而仍有全身
    脫屑狀況，並有組織液滲出現象，後抗生素換為Cefotaxime
    注射。4月8日因吸入性肺炎併敗血性休克導致心跳及呼吸緩
    慢，轉入加護病房，於19：52宣布死亡等情，有行政院衛生
    署97年5月5日衛署醫字第0970200151號函台灣台北地方法院
    檢察署之編號0000000鑑定書，附於同署97年度偵字第15096
    號刑事偵查卷內（第2至7頁）可按。上訴人雖主張醫審會前
    開鑑定書所載案情概要，已明揭被上訴人戊○○係於王徐良
    妹入院時即使用系爭Ａ藥，卻於鑑定意見中稱依西園醫院病
    歷專用紙，2月23日並未有開始使用系爭Ａ藥等語，可知鑑
    定意見與事實不符云云。然前開鑑定書既已指明被上訴人戊
    ○○係於同年2月13日王徐良妹入院時即使用系爭Ａ藥，則
    該鑑定書復稱同月23日之病歷，未有「開始」使用系爭Ａ藥
    ，自屬當然，無上訴人所稱與事實不符之處。
  2.上訴人雖另主張王徐良妹確因系爭Ａ藥而引發SJS，有和平
    醫院開立之診斷證明書可據，並經和平醫院醫師胡伯賢於前
    開刑事另案檢察官偵查時證述明確，而依藥政處人員表示，
    自96年起系爭Ａ藥即為引發藥物過敏案件之藥事賠償率最高
    之藥物，被上訴人身為專業醫師豈有不知之理，於95年2月
    18日被上訴人乙○○第一次會診時即已發現上訴人有藥物過
    敏，卻未停用系爭Ａ藥，甚至於95年3月4日第二次會診時，
    即已記載王徐良妹罹患嚴重型多型紅斑並已更惡化，仍繼續
    使用系爭Ａ藥，致王徐良妹死亡，被上訴人乙○○、戊○○
    自有過失云云。然胡伯賢醫師於前開刑事另案檢察官訊問時
    證稱：「（問：95年間死者王徐良妹到和平醫院就診時，你
    是否他的主治醫師?）是。」「（問：當時死者入院的狀況
    你是否還記得?）死者入院時下肢是紅腫的，從西園醫院轉
    院時，是告知我們醫院急診醫師他是蜂窩性組織炎，但我看
    診後覺得不太像，認為應該是過敏反應。」「問：（是對何
    種東西的過敏反應可否得悉?）這沒有辦法，只能詢問病人
    之前是否有藥物過敏的經驗，或者是在病人康復後再以同樣
    的藥物作測試，才能確定是用何種藥物過敏。」「（問：死
    者當時使用了多種藥物內，有那種藥物可能引發那麼嚴重的
    過敏反應?）應該是ALLOPURINOL（即系爭Ａ藥），VANCOMYC
    IN（即系爭Ｖ藥）反應不會這樣激烈，不可能有這樣嚴重的
    過敏情況。」「（問：如果死者對ALLOPURINOL有過敏反應
    ，是用多久時間才會有這麼嚴重的反應?）因人而異，變異
    性相當大，有些人1、2天就有反應，有些人不會馬上顯現出
    來，但如果是有過1次過敏經驗，第2次反應就會比較激烈。
    」「（問：當時診斷結果認為死者對VANCOMYCIN 過敏的機
    率較低?）是。」「（問：到和平醫院後這兩種藥都停用?）
    是。我看診之後就都沒有再使用這兩種藥。」「（問：照西
    園醫院轉院時出具的用藥明細記載，VANCOMYCIN 是只使用3
    天，ALLOPURINOL則從2月23日到3月8日轉院期間都有使用?
    為何是對ALLOPURINOL過敏的機率較高?）跟使用的時間沒有
    關係，這跟病人體質有關。」「（問：死者在轉院進入和平
    醫院時，是否已可認定為史蒂文生氏強生症候群?）我在3月
    9日的病歷上有記載懷疑是該症候群，而且懷疑是ALLOPURIN
    OL所引起的。」「（問：之後的治療方式?）只是停用該藥
    物，並使用抗過敏藥及類固醇，讓該過敏反應可以消失，但
    死者的狀況時好時壞，一開始有轉好，但後來就急劇惡化。
    」「（問：病人之前如果沒有使用該ALLOPURINOL ，是無法
    得知是否對該藥物過敏?）是，是無法得知。」「（問：有
    沒有同類型的藥物，死者之前有使用過而有過敏的狀況，可
    以推知可能對ALLOPURINOL過敏?）沒有同類型的藥物。」「
    （問：ALLOPURINOL對死者當時的情況來說，如果死者之前
    對於該藥未曾有過敏反應，是合理使用的藥物?）對於降尿
    酸很多人有使用。」等語（見同署97年度偵字第15096號卷
    ，61頁以下），由胡伯賢前開證言，可知醫師只能詢問病人
    之前是否有藥物過敏的經驗，或者是在病人康復後再以同樣
    的藥物作測試，才能確定是用何種藥物過敏，其於診斷證明
    書上記載王徐良妹係因使用系爭Ａ藥引發SJS，僅為「懷疑
    」而已，又胡伯賢既於前開刑事另案檢察官訊問時表明其僅
    懷疑王徐良妹患SJS係出於西園醫院，而非確信如此，則本
    院自無依上訴人聲請，再次訊問胡伯賢以證明王徐良妹是否
    係因服用系爭Ａ藥造成過敏之必要。又依醫審會前開鑑定意
    見，雖認為王徐良妹亦有可能係因服用系爭Ａ藥引發SJS，
    但僅有此可能而已，並未明確認定係服用系爭Ａ藥所致（見
    醫審會前開鑑定書，第5頁）。再者，SJS是指一種特殊而嚴
    重之皮膚發炎性疾病，因免疫系統過度反應所引起，可能引
    起之原因包括藥物、惡性腫瘤、感染、病因不明等（見醫審
    會前開鑑定書，第3頁），而上訴人於前開刑事另案檢察官
    98年3月12日訊問時，亦稱王徐良妹之前在和平醫院是因泌
    尿道感染引起SJS，並不是用藥造成的等語（見同署97年度
    偵字第15096號卷，63頁），足見王徐良妹確可能非因服用
    藥物而患SJS。且若王徐良妹確係因服用系爭Ａ藥引發過敏
    ，則於停用系爭Ａ藥後，當可解除過敏症狀，然依胡伯賢前
    開證言，於王徐良妹轉至和平醫院後，其即停用系爭Ａ藥並
    使用抗過敏藥及類固醇，讓該過敏反應可以消失，但王徐良
    妹的狀況時好時壞，一開始有轉好，但後來就急劇惡化，更
    見王徐良妹發生SJS，未必與服用系爭Ａ藥有關。此外復查
    無證據足以證明本件王徐良妹之死亡，確因服用系爭Ａ藥引
    起SJS所致，難認被上訴人乙○○、戊○○未及時停用系爭
    Ａ藥，為有疏失。又是否引發SJS，乃與病患體質有關，業
    經胡伯賢證述如上，而病患是否有此體質，非醫師初次診察
    時所得明瞭，因此，若病患有此體質，自應主動告知醫師，
    而王徐良妹曾於和平醫院因泌尿道感染而引起SJS，但上訴
    人並未將此事實告知被上訴人戊○○，亦據上訴人於前開刑
    事另案中證述在卷（見同署97年度偵字第15096號卷，63頁
    ），是本件王徐良妹縱因SJS導致死亡，因自被上訴人乙○
    ○於95年3月4日診斷確定王徐良妹罹患嚴重型多形紅斑起至
    同月8日王徐良妹轉院至和平醫院治療止，期間甚短，客觀
    上無法期待被上訴人乙○○、戊○○可立即判斷王徐良妹引
    發SJS之真正原因，並為立即有效之治療措施。又依醫審會
    前開鑑定意見，就令被上訴人乙○○、戊○○已確定王徐良
    妹患SJS並為積極治療，亦無法完全避免其癒後或併發症（
    見前開鑑定書，第5頁），難認被上訴人乙○○、戊○○對
    於王徐良妹之診療行為，有何過失。從而上訴人主張被上訴
    人乙○○、戊○○應就醫療之過失行為，負侵權行為損害賠
    償責任，被上訴人西園醫院應依僱用人地位與被上訴人乙○
    ○、戊○○連帶賠償責任，並負債務不履行責任，均非可採
    。
  3.上訴人又主張系爭Ａ藥為引發藥物過敏事件之藥物中藥事賠
    償率最高者，被上訴人乙○○於王徐良妹服用系爭Ａ藥有皮
    疹之過敏反應時，仍繼續施用，顯有過失，並舉財團法人藥
    害救濟基金會96年4月4日濟調字第960129號函為證（見原審
    卷，96頁），然縱令系爭Ａ藥為引發藥物過敏反應賠償率最
    高之藥物，亦不能據此認為凡使用系爭Ａ藥必然會引發過敏
    ，且系爭Ａ藥係經常用以降尿酸之藥物，業據胡伯賢於前開
    刑事另案證述明確，而王徐良妹確有痛風等病症，為兩造所
    不爭，則被上訴人乙○○使用系爭Ａ藥以降低王徐良妹之尿
    酸，並無不妥。又前開基金會於受理上訴人藥害救濟申請時
    ，僅認定無法排除死亡原因與藥物使用無關聯，依據藥害救
    濟給付標準，視個案具體情狀暨其死亡與藥物產生不良反應
    之關聯程度酌予救濟，審定救濟金額60萬元，有前開財團法
    人藥害救濟基金會函文可據，是該基金會亦未明確認定王徐
    良妹患SJS係因使用系爭Ａ藥所引發，從而系爭Ａ藥引發藥
    物過敏而受賠償之比率如何，尚難據為認定被上訴人乙○○
    、戊○○就王徐良妹所為本件醫療行為有過失之依據。
  4.上訴人再以前開刑事另案檢察官於96年4月25日將本件送交
    醫審會鑑定（見本院卷上證四），衛生署於96年7月3日函稱
    ：已函請醫學中心提供初步意見（見本院卷上證五)，96年9
    月7日函稱：經查本件業經醫學中心提供初步鑑定意見，待
    提醫事審議委員會開會審議（見本院卷上證六），96年12月
    14日回函稱：經查本案尚在醫學中心進行初步鑑中（見本院
    卷上證七），為何三個月前已有初步鑑定意見，三個月後又
    退回再「初步」鑑定?醫審會係由不具民意代表、醫療法人
    代表身分之醫事、法學專家、學者及社會人士遴聘之，其中
    法學專家及社會人士之比例不得少於三分之一（醫療法第10
    0條參照)，顯然醫審會僅有至多三分之二醫學專業人士參與
    審議，為何能否決「醫學中心」之初步鑑定意見?甚至認為
    不完備，決議再送醫學中心另加鑑定，此種非專業醫審會審
    查專業(初審醫師)初步鑑定，有違經驗法則及論理法則。再
    者，97年3月21日回函稱：業經醫學中心提供初步意見在案
    ，本署將盡速提醫事審議委員會審議並函復鑑定意見（見本
    院卷上證八），惟衛生署醫審會所發之0000000號鑑定意見
    書係97年3月12日所作，顯然涉及偽造文書，疑雲重重等語
    ，質疑醫審會前開鑑定書之正確性，聲請本院再將本件囑託
    醫審會鑑定並命醫審會公開審議流程。然醫審會係依司法機
    關辦案需要而提供意見，除醫學上專業意見外，尚涉及法律
    如何適用，以及社會一般觀念與經驗之運用，因此，醫療法
    第100條乃規定，應由醫療、法律、學者及社會公正組成醫
    事審議委員會，故醫審會所提出之鑑定意見，並不侷限於醫
    療專業觀點，尚須包含法律及社會觀念等觀點，故醫審會就
    醫學中心所提出之醫療專業意見，認為尚有不足而待補充者
    ，自得再請醫學中心補充，上訴人主張醫審會必須以醫學中
    心提供之初步鑑定意見為準，否則形同非專業之醫審會審查
    專業之醫學中心意見，有違經驗法則、論理法則云云，顯非
    可採。又醫審會係於97年3月12日再次提會討論並完成決議
    ，故以此日期為鑑定意見書之完成審議日期。至於衛生署97
    年3月21日衛署醫字第970205945號函，係回覆臺灣臺北地方
    法院檢察署97年3月6日北檢盛荒96偵12604字第14607號函詢
    之案件進度而發，於97年3月6日當時本件確仍處於待提會討
    論之狀態，並據衛生署99年3月23日衛署醫字第0990206138
    號函覆本院（見本院卷，87頁），縱衛生署於97年3月21日
    函覆檢察署時，事實上已完成審議程序，卻仍以97年3月6日
    檢察署函詢時之審議進度答覆，行政公文作業程序未臻完善
    ，然此並不影響經合法審議完成之前開鑑定意見內容，上訴
    人僅據衛生署行政公文作業之未完善，質疑醫審會前開鑑定
    意見之可信性，自無可採，其聲請本院再次囑託醫審會鑑定
    並命醫審會公開審議流程及醫學中心初步意見之內容，本院
    認無必要。
  (二)關於被上訴人有無違反說明義務部分：就此，上訴人雖主張
    依醫師法第12條之1規定，醫師診治病人時，應向病人或其
    家屬告知其病情、治療方針、處置、用藥、預後情形及可能
    之不良反應，本件被上訴人在使用系爭Ａ藥進行治療前，並
    未向上訴人說明系爭Ａ藥會引起嚴重過敏反應，及取得同意
    而逕為使用，未盡告知說明之義務，顯然違反醫師法前開規
    定而有過失，導致王徐良妹死亡云云。然依前開說明，本件
    並無證據足以認定王徐良妹係因服用系爭Ａ藥引發SJS，則
    被上訴人是否向王徐良妹或家屬說明使用系爭Ａ藥可能發生
    之過敏反應，對於王徐良妹引發SJS，甚至因SJS導致死亡，
    並無相當因果關係，上訴人主張被上訴人應就此負過失責任
    ，亦無可採。
七、綜上所述，上訴人先位本於侵權行為之法律關係，請求被上
    訴人連帶給付，備位本於債務不履行之法律關係，請求被上
    訴人西園醫院給付，均為無理由，不應准許。原審為上訴人
    敗訴判決，及駁回其假執行之聲請，並無不合。上訴意旨指
    摘原判決不當，聲明廢棄改判，為無理由，應予駁回。
八、據上論結，本件上訴為無理由。依民事訴訟法第449條第1項
    、第78條，判決如主文。
中    華    民    國    99    年    8     月    31    日
                    民事第七庭
                        審判長法  官   鄭三源
                              法  官   邱  琦
                              法  官   呂太郎
正本係照原本作成。
不得上訴。
中    華    民    國    99    年    8     月    31    日
                              書記官   黃千鶴

司法院資訊處製作；財團法人民間司法改革基金會備份。
